臺灣新竹地方法院民事判決　　　　　　　　　　　　　九十三年度訴字第五八九號
　　原　　　　告　壬○○
　　訴 訟 代理人　丑○○
　　被　　　　告　丁○○
　　兼訴訟代理人　己○○
　　被　　　　告　癸○○
　　　　　　　　　戊○○
　　兼右二人共同
　　訴 訟 代理人　子○○
　　　　　　　　　丙○○
　　　　　　　　　庚○○
　　兼右二人共同
　　訴 訟 代理人　甲○○
　　被　　　　告　乙○○
　　右　 一　 人
　　訴 訟 代理人　寅○○
右當事人間分割共有物事件，本院於民國九十三年十二月十六日辯論終結，判決如左
：
    主    文
兩造共有如附表一所示之土地，應予分割。分割方法如附圖二及附表三所示。
訴訟費用由兩造依據附表二之比例負擔。
    事實及理由
一程序部分：
  原告原起訴被告辛○○，惟被告辛○○於九十三年二月二十五日死亡，有
  在卷可參。被告己○○及丁○○惟本件分割共有物之繼承人，有繼承系統表及繼承
  登記後之土地登記簿謄本在卷可參，被告己○○及丁○○依據民事訴訟法第一百六
  十八條、第一百七十五條之規定承受訴訟，與法相符，應予准許，合先敘明。
二實體部分：
  (一)原告主張：原告與被告共有附表一所示之土地，其個人應有部分如附表二所示。
    ，迄今仍未分割，共有人經多次協議，均無法達成分割協議，爰依民法第八百二
    十三條、第八百二十四條規定，訴請判決分割共有物。
  (二)被告子○○、癸○○、戊○○、乙○○、丁○○、己○○均同意依據原告所提之
    附圖所示之分割方式分割。
  (三)被告丙○○、庚○○、乙○○抗辯：被告壬○○及辛○○等人使用八十三號土地
    後方為法地空地，卻讓被告乙○○等人繳納稅捐，但無法使用該空地，原告及被
    告辛○○等人應以同地段第九十一號及一○六號土地補償被告陳寶珠等人，如果
    不夠，應以目前用以通行的道路作為補償。否認乙○○為系爭土地之共有人之一
    ，其不應分得土地云云。
  (四)法院之判斷
    1.按各共有人得隨時請求分割共有物，但因物之使用目的不能分割或契約訂有不
      分割之期限者，不在此限；又共有物之分割，依共有人協議之方法行之；分割
      之方法，不能協議決定者，法院得因依任何共有人之聲請，命為左列之分配：
      一、以原物分配於各共有人。二、變賣共有物，以價金分配於各共有人。民法
      第八百二十三條第一項、第八百二十四條第一、二項分別定有明文。再者，分
      割共有物，以消滅共有關係為目的。法院裁判分割共有土地時，除因該土地內
      部分土地之使用目的不能分割（如為道路）或部分共有人仍願維持其共有關係
      ，應就該部分土地不予分割，或准該部分共有人成立新共有關係外，應將土地
      分配於各共有人單獨所有（最高法院六十九年度台上字第一八三一號判例參照
      ）。原告主張系爭土地為兩造所共有，應有部分如附表二所示，業據提出土地
      登記謄本、地籍圖為證，另兩造間無法協議分割，復為被告所不爭執，堪信原
      告之主張為真實。被告甲○○珠抗辯乙○○之賠償不應由被告甲○○之子負擔
      ，其不應分得土地云云。惟按依本法所為之登記，有絕對效力，土地法第四十
      三條定有明文，是以原告所提出之土地登記謄本既已載明被告乙○○應有部分
      為十六分之一，依法自應認定被告甲○○合法擁有系爭土地應有部分十六分之
      一之權利，被告甲○○等所辯並不可採。系爭土地依其使用系爭土地依其使用
      目的並無不能分割，亦未定有不可分割之特約，惟迄今兩造尚未達成協議分割
      ，已如前述，從而，原告依法訴請裁判分割，為有理由，應予准許。
   2.次按法院就共有物為裁判分割時，應斟酌當事人之聲明、應有部分之比例與實
     際分得面積是否相當、共有物之性質、客觀情狀、經濟效用及全體共有人之利
     益公平定之。經查：系爭八十三號土地上目前建有八棟磚造建築物，其門牌號
     碼分別為新竹市○○街十二、十四、十六（為原告壬○○所有）、十八、二十
     、二十二（原為被告辛○○，現由被告己○○及丁○○繼承）、二十四（子○○所有）、二十六（癸○○所有）號，並在新竹市○○街二十六號建物旁建有
     一鐵皮屋為戊○○所有，其餘則為空地（如附圖一所示）。系爭八十八號土地
     上則有被告甲○○所有之磚造平房一棟（如附圖標示Ｈ所示），其餘部分為空
     地，原告壬○○、被告辛○○等人之建物與被告甲○○之磚造平房間有一通道
     （即附圖一Ｇ所示之部分），業據原、被告陳述明確，並據本院履勘現場，會
     同新竹市地政事務所測量員現場勘驗無訛，有勘驗筆錄在卷可參，復經該地政
     事務所測繪明確，有複丈成果圖在卷足憑，且為兩造所不爭執。
   3.本院審酌附圖二所示之分割方案，除被告甲○○、戊○○、丙○○外，其餘共
     有人均同意此分割方法。該分割方法為最接近目前共有人使用之狀態為分割，
     且被告甲○○等人所分得之部分，為臨路之部分，其價值尚高於其他未臨公用
     道路，對於被告甲○○等人並無不利。被告甲○○雖抗辯因為被告辛○○等人
     建築房屋時使用附圖一標示Ｆ之空地，應另以同地段之九十一號及一○六號土
     地補償。惟如被告辛○○等人建築房屋時使用附圖一標示Ｆ之空地，造成被告
     甲○○之損失，此為甲○○另請求損害賠償之問題，並非在本件分割共有物訴
     訟得審酌。且同段九十一號及一○六號土地於本件調解時，原告因被告甲○○
     堅持上開土地應一併分割，雖曾請求加入調解，但因本院闡明九十一號土地已
     被劃為道路用地，目前亦供道路行走，一○六號土地部分則與起訴之系爭三筆
     土地分隔甚遠，無法合併分割或原物分割，影響本件分割之進行，原告因此撤
     回該部分之聲請，故本院自無再對上開土地之分割加以審酌。從而，依據兩造
     之應有部分之比例與實際分得面積是否相當、共有物之性質、客觀情狀、經濟
     效用及兩造之利益公平，系爭土地之分割依據附表三及附圖二所示。
   4.末按分割共有物之訴訟，為形式之訴訟事件，本質上乃非訟事件，訴訟結果雖
     准許分割，惟分割結果對兩造均屬有益，訴訟費用不宜單獨命一造負擔，應由
     兩造依其應有部分比例負擔，較為公平，爰判決由兩造按其應有部分比例負擔
     。
   5.本件判決之基礎已臻明確，兩造其餘之攻擊、防禦方法與舉証，經審酌後，核
     與判決結果無影響，爰不一一論列，併此敘明。
   6.訴訟費用負擔之依據：民事訴訟法第八十條之一、第七十八條。
中　　　華　　　民　　　國　　九十三　　年　　 十二 　　月　 　三十一　 日
                              臺灣新竹地方法院民事第一庭
                                  法  官  黃珮禎
右為正本係照原本作成。
如對本判決上訴，須於判決送達後廿日內向本院提出上訴狀。
                                  書記官  黎秀娟
中　　　華　　　民　　　國　　九十三　　年　　十二　　月　　三十一　　日
